臺灣高等法院刑事裁定　　　　　　　　　　　　　　　九十三年度抗字第二二一號
　　抗　告　人
　　即自訴　人　乙○○
　　代　理　人　莊榮兆
　　被　　　告　甲○○
右列抗告人因被告偽造文書案件，不服台灣台北地方法院中華民國九十三年三月二十
九日裁定（九十二年度自字第六四八號），提起抗告，本院裁定如左：
    主  文
抗告駁回。
    理  由
一、本件自訴意旨略以：被告甲○○於臺灣高等法院九十年度上更二字第一○三號審
    理中受案外人簡源鑫之委任，擔任該案之辯護人。被告為替委任人簡源鑫脫罪，
    明知不實之事項，故意登載於其業務做成之文書於民國九十二年五月二十九日（
    九十年度上更二字第一○三號）所撰刑事答辯狀中捏詞辯稱：（一）「另龍纖股
    份有限公司於七十九年十二月三日經股東會議決增資二千萬元，自訴人趁此之便
    ，將自己之股份擅自填載增加至四千股，惟因當時公司資金不足故未能完成增資
    手續，迄至八十二年為止公司並無增資完成之事實，當時亦無資金之挹注可言，
    更無自訴人出資之餘地」，然龍纖股份有限公司於七十九年十二月間由被告簡源
    鑫具文向「臺灣省政府建設廳」申請「增資、組織及修正章程」之變更，而簡源
    鑫所檢呈「七十九年十二月十九日變更登記申請」卷，可以發現該公司資本總額
    為新臺幣（下同）二千六百萬元，分為二萬六千股，而原公司股東計有六人，即
    自訴人乙○○及簡源鑫、蕭麗華、簡清追、簡秋琴、簡源森，然簡源鑫將其投資
    額之一百萬元讓與其子簡連成，此有載明：「同意原股東簡源鑫投資本公司新台
    幣一百萬元整讓與新股東簡連成承受」之「同意書」、簡連成之「
    該公司之「股東名冊」可稽，且七十九年十二月十九日變更登記申請卷，為簡源
    鑫偽造文書案之卷證。又八十年三月十三日簡源鑫、蕭麗華（後更名為蕭瑀）即
    以七十九年十二月三日股東會取得龍纖股份有限公司董事身分及簡源森以監事身
    分向華南銀行新莊分行辦理設定貸款二仟五百萬元鉅款，並於放款前親自對保，
    並提出龍纖股份有限公司「七十九年十二月三日章程」、「七十九年十二月三日
    董事監察人共六人名單」、「七十九年十二月三日股東共七人名冊」、「七十九
    年十二月三日股東同意書」「七十九年十二月三日股東會記錄」、「七十九年十
    二月三日董事會議事錄」，此有蕭瑀偽造文書案（九十年上訴字第二九九七號）
    ，臺灣高等法院查證華銀（九十）華莊放字第一二五號函覆可證，又該函說明二
    ：該公司董監事簡源鑫、蕭麗華及簡源森於八十年一月十三日簽具連保書金額五
    千萬元正，並由簡源鑫、蕭麗華簽具授信約定書為借據上保證人，均證明於七十
    九年十二月十九日龍纖股份有限公司已向經濟部完成變更登記，自訴人乙○○業
    已取得股東與董事身分之真正。（二）另捏詞「、、、另就龍纖股份有限公司於
    七十九年十二月三日經股東會決議增資二千萬元此部份增資之程序，經濟部商業
    司分別於八十一年八月三十一日、八十一年九月十六日二度來函要求補足增資二
    千萬元，否則將公司登記註銷，於是被告（指簡源鑫）獨立於八十二年四月十七
    日匯入二千萬元於公司戶頭，以回覆經濟部商業司之要求云云」。然經濟部中部
    辦公室「龍纖股份有限公司」設立登記卷中，明明無任何指摘龍纖公司七十九年
    十二月十九日增資不實之資料。查：一、經濟部商業司八十一年八月三十一日來
    函經（八一）字第一一七四三六號函該函略稱：「主旨：貴公司申請增資、修正
    章程、遷址變更登記乙案，請於文到一個月內補正或申復，逾期即予退件，復請
    查照。說明一依據台灣省政府建設廳八十一年八月十日第二九八一八○號函辦理
    。二貴公司委託之簽證會計師謝醒醉業經財政部八十一年七月二十四日（八一）
    會懲字第○○九五七號函停止執行業務在案，請另行委託其他會計師重新查核，
    另貴公司八十年七月十六日董事會決議八十一年七月二十八日為增資基準日，應
    編制該日之資產負債表。三變更登記事項卡第七、八項核與原登記不符，請予補
    正。四檢還變更登記事項卡」。二、經濟部商業司八十一年九月十六日來函經（
    八一）商字第一一九一０三號函該函略稱：「主旨：貴公司申請增資、修正章程
    、遷址變更登記乙案，請於文到一個月內補正或申復，逾期即予退件，復請查照
    。說明一復貴公司八十一年九月三日申請書。二貴公司八十年七月十六日董事會
    決議股款限於八十一年七月廿六日繳足，惟貴公司之增資股款均未於七月廿六日
    繳，請予說明。」，可見被告替委任人脫罪，不擇手段將明知為不實之事項，故
    意登載於業務上做成文書，並向臺灣高等法院刑事庭提出而行使，因認被告所為
    係犯刑法第二百十五條、第二百十六條行使業務登載不實文書罪嫌。
二、按法院或受命法官於自訴案件第一次審判期日前訊問及調查結果，如認為案件有
    刑事訴訟法第二百五十二條第十款犯罪嫌疑不足之情形者，得以裁定駁回其自訴
    ，同法第三百二十六條第三項定有明文。次按，刑法第二百十五條係規定從事業
    務之人，明知為不實之事項，而登載於其業務上作成之文書，足以生損害於公眾
    或他人者，處三年以下有期徒刑、拘役或五百元以下罰金；是該登載之行為人須
    主觀上確知所登載事項為不實在，卻仍故意登載於業務上作成之文書者，始得以
    該罪論處，若行為人主觀上認該事項為真實，縱使出於過失，仍不能論以該罪。
三、原審以：自訴人以案外人簡源鑫涉犯偽造文書罪嫌而提起自訴，並由本院以九十
    年度上更（二）字第一０三號刑事案件審理中，而被告甲○○為律師並於該案件
    中受案外人簡源鑫委任為選任辯護人，於九十二年五月二十六日且以該案被告簡
    源鑫之選任辯護人名義提出答辯狀一紙，其內確載有如前述自訴意旨（一）、（
    二）所示內容等情，據原審調閱該刑事案卷審核屬實（詳見原審卷第五十至五八
    頁）。而，關於如自訴意旨（一）所示該部分，業據案外人簡源鑫於該案九十二
    年四月二十八日訊問期日即供稱：「自訴人（即本案自訴人乙○○）沒有錢投資
    ：：，迄八十一年公司擴充設備要向銀行貸款要附股東名冊時才發現自訴人為龍
    纖公司股東並偽造會議記錄：：」等語（詳見原審卷第三十頁），在九十二年四
    月二十三日案外人即該案被告簡源鑫以自己名義所提出之答辯狀中，案外人簡源
    鑫亦一再陳稱龍纖公司七十九年股東名冊係自訴人利用職務之便自行申請股東名
    冊等情（詳見原審卷第卅三頁反面至第卅四頁），已可見案外人簡源鑫在本案被
    告以答辯狀登載此部分內容前，已一再供陳此旨，則被告既非親身經歷該事件之
    人，其基於案外人簡源鑫之受任人身分，依案外人簡源鑫所表明之事實撰寫此答
    辯意旨，自難認其主觀上有何足以明知此為不實事項之情形；其次，關於自訴意
    旨（二）所示部分，被告所撰寫龍纖公司七十九年十二月三日經股東會決議增資
    二千萬元之增資程序，曾經經濟部商業司分別於八十一年八月三十一日、八十一
    年九月十六日二度來函要求補足增資二千萬元一事，觀諸自訴人所指訴之內容，
    既已表明其中經濟部商業司八十一年九月十六日經（八一）商字第一一九一○三
    號函文內容為：「主旨：貴公司申請增資、修正章程、遷址變更登記乙案，請於
    文到一個月內補正或申復，逾期即予退件，復請查照。說明一、復貴公司八十一
    年九月三日申請書。二、貴公司八十年七月十六日董事會決議股款限於八十一年
    七月二十六日，惟貴公司之增資股款均未於七月二十六日繳，請予說明」，並經
    原審法院調閱該案卷審核屬實，有該函文影本各一份在卷可佐（詳見五六頁反面
    至五八頁），足見經濟部商業司確曾以函文要求龍纖公司補正增資程序所需之增
    資股款，亦難認被告此部分撰寫內容係不實，至於此是否足為認定龍纖公司七十
    九年十二月十九日之增資係不實一事，要係被告基於該案被告簡源鑫之選任辯護
    人身分進而據為有利該案被告簡源鑫之辯護，更無從謂被告所為係明知為不實事
    項，卻仍登載於其業務上所作成之業務文書即前開答辯狀內。因之，以自訴人所
    自訴之內容，被告犯罪嫌疑顯有不足，原審法院乃裁定駁回自訴人之自訴，經核
    於法並無不合。
四、本件抗告意旨略以：(一)被告甲○○為律師，受簡民德之委任擔任桃園地方法院八
    十七年度自字第二０八號、本院八十八年度上訴字第二九四七號、本院九十一年
    度上更（一）字第二一四號刑事案件，即知悉龍纖股份有限公司於七十九年十二
    月十九日已向經濟部完成變更登記，自訴人乙○○業已取得股東及董事身分之真
    正，已無庸疑至。(二)台北地方法院九十二年自字第六四八號刑事裁定內載，有向
    經濟部中部辦公室調閱該案卷審核屬實，必然發現簡源鑫（案外人一）於八十一
    年七月廿九日向經濟部申請增資、修正章程、遷移變更登記至八十一年九月廿三
    日經濟部核准所請，上述申請卷中「根本沒有」被告於八十二年四月十七日匯二
    千萬元入公司之「彰化銀行新營分行存摺類存款未登摺明細表」，及「根本沒有
    」甲○○律師答辯狀中所指經濟部商業司要求補足資金二千萬元，否則將公司登
    記註銷之事。被告甲○○為律師，為替案外人脫卸刑責，故意將經濟部商業司分
    別於八十一年八月三十一日、八十一年九月十六日二度來函是針對簡源鑫於八十
    一年七月廿九日向經濟部申請增資、修正章程、遷移變更登記申請案，故意錯亂
    時空另捏詞。另被告甲○○律師所附「證六彰化商業銀行存摺類存款未登明細表
    兼交易明細表，帳戶號碼00000000000000」，該帳戶係「維信營
    造有限公司」所開戶，並非簡源鑫及龍纖股份有限公司，被告甲○○律師剪接證
    據甚明，上有彰化銀行九十二年八月十五日彰長字第一七二四號函可證。被告甲
    ○○為律師，深諳法令，為替本院九十年度上更（二）字第一０三號偽造文書案
    被告簡源鑫脫罪，竟將明知不實之事項，登載於業務上作成之文書，並向台灣高
    等法院刑事庭提出而行使云云。
五、經查：就抗告意旨(一)即自訴意旨(一)部分：被告係受案外人簡源鑫之委任，於本院
    九十年度上更（一）字第一０三號一案擔任案外人簡源鑫之辯護人，被告身為案
    外人簡源鑫之辯護人，係根據案外人簡源鑫所提供之資料及說法，撰寫該答辯意
    旨，再觀被告撰寫之答辯狀內容，被告並非否定自訴人業經向經濟部完成變更登
    記，形式上已取得之股東身分，僅依案外人簡源鑫之說法、其提供之資料，針對
    自訴人乙○○是否有實質出資龍纖公司部分，提出答辯，自難認被告主觀上有何
    自訴人所指之明知此為不實事項情形。再自訴人抗告意旨提出被告另受案外人簡
    民德之委任，擔任台灣桃園地方法院八十七年度自字第二０八號、本院八十八年
    度上訴字第二九四七號、本院九十一年度上更（一）字第二一四號偽造文書一案
    之辯護人，明知龍纖股份有限公司於七十九年十二月十九日已向經濟部完成變更
    登記，自訴人乙○○業已取得股東及董事身分之真正云云。惟自訴人乙○○是否
    已合法取得龍纖公司股東及董事之身分，為該案之系爭事實，而被告既在該案擔
    任案外人簡民德之辯護人，自依案外人簡民德所表明之事實及資料，據為被告有
    利之辯護，且該案尚未判決確定，亦難認本院九十一年度上更（一）字第二一四
    號判決自訴人乙○○無罪，遽認被告於本案審理中有明知此為不實事項，仍登載
    於其業務上所載之文書之情形。又就自訴意旨(二)即抗告意旨(二)部分：案外人簡源
    鑫於九十二年四月二十三日以自己名義提出之答辯狀中，即已述明「答辯之四：
    ：請問自訴人：民國七十九年龍纖增資，自訴人申請龍纖增資貳仟萬元，未附銀
    行有存款貳仟萬元之資金證明，才被經濟部查獲未增資事實，來函通知，若龍纖
    公司無貳仟萬元資金到位，將把龍纖公司註銷。被告才在八十二年四月，私人投
    資貳仟萬元，龍纖公司才符合公司法，也才在民國八十二年四月股票發行日將自
    訴人偽造之自訴人及丈夫簡源森名下各肆佰萬股權，全數收回。：：」（詳見原
    審卷第三四頁）。案外人簡源鑫前已供陳在卷，被告於本案身為案外人簡源鑫之
    辯護人，根據案外人簡源鑫之說法，及案外人簡源鑫提供之資料，撰寫前開答辯
    狀為案外人簡源鑫辯護，縱與事實有出入，亦難遽認有何主觀明知為不實事項，
    仍登載於其業務上所作成之業務文書之情事。是辯護人受當事人委任，本於職責
    ，依其法律專業於書狀內就委任人提出之資料作推斷，係其專業之確信，況觀被
    告撰寫之答辯狀全文，無非係被告為委任人行使防禦權之敘述，非得僅就片斷即
    認有登載不實之故意。是自訴人之抗告內容，核均無理由，應予駁回。
據上論斷，應依刑事訴訟法第四百十二條，裁定如主文。
中    華    民    國        九十三      年      五        月      五    日
                              台灣高等法院刑事第二十四庭
                                  審判長法  官  陳  貽  男
                                        法  官  李  世  貴
                                        法  官  陳  憲  裕
右正本證明與原本無異。
不得再抗告。
                                        書記官  劉  育  妃
中　　　華　　　民　　　國　　九十三　　年　　五　　　　月　　　五　　　日
